臺灣高等法院民事判決
                                     108年度上字第1096號
上  訴  人  徐文燿即徐紹鈞

訴訟代理人  林傳源律師
            李宗穎律師
被上訴人    呂家琪  
訴訟代理人  陳宏銘律師
上列當事人間請求返還不當得利事件，上訴人對於中華民國108
年5月24日臺灣桃園地方法院107年度訴字第2039號第一審判決提
起上訴，本院於108年12月24日言詞辯論終結，判決如下：
    主  文
原判決關於命上訴人給付被上訴人新臺幣參佰萬元本息部分，暨
其假執行之宣告與該訴訟費用部分均廢棄。
上開廢棄部分，被上訴人在第一審之訴及假執行之聲請均駁回。
第一審訴訟費用關於命上訴人負擔部分及第二審訴訟費用，由被
上訴人負擔。
    事實及理由
一、被上訴人主張：伊因與訴外人即胞兄呂科宏間素有怨懟，於
    民國103年5月間，以新臺幣（下同）50萬元，委託上訴人毆
    打呂科宏。詎上訴人於同年8月間，要求伊追加匯款50萬元
    ，經伊表示將終止委任，竟向伊出言恐嚇：其係黑道開的徵
    信社，沒有中途解約的，人員都安排下去了，其要如何跟兄
    弟交代，現在不要50（即50萬元），要300（即300萬元），
    不然沒辦法跟兄弟交代等語，致伊心生畏懼。伊不得已陸續
    自台灣銀行、台北富邦商業銀行股份有限公司、國泰世華商
    業銀行股份有限公司、郵局及臺灣新光商業銀行股份有限公
    司（下稱台灣銀行等銀行）提領現金300萬元，分裝成兩袋
    後，依上訴人指示，於103年9月18日攜帶該等現款至位於桃
    園市桃園區名為「慈護宮」（下稱慈護宮）之廟宇後方。於
    當日晚間6時30分許，復依上訴人要求，搭乘上訴人所駕駛
    車輛，至桃園市桃園區大同路與民生路口，親見上訴人製造
    車禍致呂科宏受傷，再由上訴人載回慈護宮。上訴人甫停車
    ，即於車內亮出刀器，脅迫伊交付300萬元，並強行取走一
    袋現金180萬元，雖漏未取走其餘現款，惟要求伊需再補足
    至300萬元。嗣上訴人再次指示伊於103年10日3日，在慈護
    宮會面，竟與真實姓名、年籍不詳之頭戴鴨舌帽之男子，共
    同脅迫伊交付其餘款項，致伊心生恐懼，始交付120萬元。
    伊受脅迫交付之現款共計300萬元，均為上訴人無法律上原
    因所受利益，並致伊受損害，上訴人自應返還伊等情。爰依
    民法第179條規定，求為命上訴人如數返還不當得利，及自
    起訴狀繕本送達翌日起算之法定遲延利息。並願供擔保請求
    宣告假執行。原審為上訴人敗訴之判決，上訴人提起上訴，
    被上訴人答辯聲明：上訴駁回。（至原審駁回被上訴人請求
    返還報酬30萬元部分，被上訴人經上訴後，未聲明不服而確
    定在案，不另贅述）。
二、上訴人則以：未對被上訴人強暴脅迫強取300萬元等語，資
    為抗辯。上訴聲明：㈠原判決不利於上訴人部分廢棄。㈡上開
    廢棄部分，被上訴人在第一審之訴及假執行之聲請均駁回。
三、查：被上訴人於103年5月間委託上訴人教訓其兄呂科宏，並
    承諾給付報酬，為兩造所不爭執（見本院卷第154頁），且
    有被上訴人涉犯殺人未遂等刑事偵查案件（臺灣桃園地方檢
    察署，下稱桃檢署104年度偵字第3810號）所調閱被上訴人
    匯至訴外人黃秀麗帳戶（下稱系爭帳戶）款項明細可資佐證
    （該偵查卷第105頁）。另被上訴人曾以上訴人涉犯恐嚇罪
    ，提出告訴，經桃檢署檢察官以104年度偵字第21773號為不
    起訴處分，雖為再議，復為臺灣高等檢察署以105年度上聲
    議字第10099號駁回處分確定，經本院調閱同檢署卷宗查核
    無誤，堪認為真實。
四、被上訴人主張：上訴人以強暴脅迫方式無法律上原因取得30
    0萬元不當利益云云，為上訴人否認，並以前詞置辯，經查
    ：
（一）按當事人主張有利於己之事實者，就其事實有舉證之責任
      ，民事訴訟法第277條前段定有明文。被上訴人就上訴人
      對其施以強暴脅迫，強取300萬元事實，在原審固詳述經
      過情形：其於103年5月間與訴外人陳世昌商洽教訓呂科宏
      事，在陳世昌交付一張sim卡後5、6日，上訴人突以電話
      聯絡，表示是陳世昌所介紹，並約其在慈護宮見面，且當
      面要求給付現金15萬元，經其回覆未帶現金，始要求匯款
      至黃秀麗帳戶。嗣匯款後，上訴人復要求增加50萬元，雙
      方發生爭執，其說不要處理了，就到此為止，上訴人竟稱
      ，他們是幫派的徵信社，人事均已經安排下去，沒有在終
      止的，並以發生什麼事情都要其承擔為由，要求350萬元
      ，且一次提領金額不得逾50萬元。其本不願意，上訴人即
      威脅稱清楚知道其小孩、先生、家人所在，若不要家人出
      事，就應同意。嗣其還價至300萬元，雙方始不再爭執。
      上訴人於同年9月18日約其攜300萬元在慈護宮見面，其將
      現款300萬元裝入2個背包，與子共同搭乘上訴人駕駛車輛
      至火車站附近交叉路口，復被載至另一方向，親見呂科宏
      發生車禍。上訴人又駛回慈護宮附近路邊，迫其交付300
      萬元，其表示為什麼一個車禍就要交300萬元，不願給付
      ；上訴人則聲稱已經有處理事情，與其發生拉扯，並以尖
      物對著其子，嗣更直接強搶其肩上之錢袋180萬元。至另
      一袋錢，係其以死相脅，上訴人始放棄讓其下車，但仍以
      電話聯絡，要求於同年10月3日攜餘款120萬元在慈護宮見
      面。其固依囑攜款與子至約定地點，並乘坐上訴人車輛，
      但不願交付款項，上訴人對外使眼色，即有一名頭戴鴨舌
      帽之男子上車，威脅稱最好乖乖聽話，人都已安排在其家
      附近，其仍不從，該男子在車行慈護宮陸橋一周至原來地
      點後，即拿出刀器將款搶去，偕上訴人往南門市場方向逃
      走，其始自行至警局報案等語。
（二）惟查：被上訴人嗣就300萬元遭強取經過，改稱：上訴人
      以半搶半拉之方式強取一袋裝180萬元的錢，發現裡面根
      本沒有300萬元，表示再給其幾天時間，會再打電話聯絡
      。上訴人於10月初與其約定當月3日至慈護宮見面，是日
      待其上車，即要求交付120萬元，雖經其懇求不要告知家
      人，上訴人完全不理，要其交出錢，後來對外使了一個眼
      色，有一頭戴鴨舌帽之男子上車，亦逼其交錢，上訴人恐
      嚇稱，不交錢要把其子帶走，其仍不斷拜託、懇求。上訴
      人要戴鴨舌帽男子先下車，載其在附近繞一圈，並稱已經
      安排好人，若其不交錢，就告知其家人委託教訓呂科宏事
      。車行至原地點後，戴鴨舌帽男子復上車，攜刀以半搶方
      式取走120萬元，下車往前跑，上訴人讓其下車後即離去
      ，其找不到上訴人，始報案等語（見原審卷第68頁），情
      節明顯迥異，已有疑義。
（三）又查，被上訴人在上開刑事案件警詢中，自陳：上訴人曾
      提出300萬元為報酬，但其無殺害呂科宏的意思，所以到
      後來無下文，嗣決定以50萬元教訓呂科宏等語，有桃檢署
      104年度偵字第3810號卷可參（該卷第8頁），核與上訴人
      陳稱：其一開始開價比較高，後來談定50萬元等語一致（
      見本院卷第110頁）。又上訴人就收取報酬經過，陳稱：
      被上訴人共匯款3筆，2筆5萬元是買車，15萬元是辦事費
      用，事發當天再交付現金作為辦事費，雙方談定價錢是50
      萬元，被上訴人實際才交付30萬元等語（見本院卷第150
      、111頁）。被上訴人對於匯款3筆共計25萬元乙節，亦不
      爭執，且自承：除該3筆匯款外，曾交付5萬元現金給陳世
      昌等語（見本院卷第151頁），復有系爭帳戶明細足資佐
      據。可見呂科宏發生事故前，被上訴人確已交付30萬元。
      復參照上訴人解釋未獲交付尾款原因稱：被上訴人因不滿
      呂科宏被撞時並未受傷，認為其等並未處理完畢，不願交
      付尾款等語（見本院卷第111頁），亦與被上訴人所陳：
      上訴人僅設計一場車禍，其不可能交付款項等語若合符節
      。足見兩造於事發前即談定以50萬元為酬，僅因被上訴人
      不滿上訴人處理結果，不願支付尾款，雙方爭執顯然與30
      0萬元無涉。復查，檢察官在上訴人涉犯恐嚇罪案件（桃
      檢署104年度偵字第21773號），依據被上訴人陳述，比對
      被上訴人設於台灣銀行等銀行帳戶自103年8月1日起至25
      日止，提領金額僅約280萬元，並非300萬元，且提領金額
      用途去向均不明，有該偵查案件不起訴處分書可參（見該
      卷第139頁反面）。再衡情被上訴人既經脅迫始領取300萬
      元至慈護宮，並為上訴人強搶180萬元，理應十分驚懼，
      但嗣又無故再帶120萬元與上訴人見面，且每次與上訴人
      會面均攜幼子前往，而為上訴人所乘，顯違反常情。被上
      訴人主張上訴人強搶300萬元云云，未盡舉證之責，應為
      無據。
（四）被上訴人雖主張：伊在上開警詢中所述，係警員及上訴人
      要伊不能說超過50萬元，所以才隨口說50萬元云云，然未
      舉證以實其說，是項主張，並不可採。又主張：刑警及上
      訴人要呂進成勸其配合上訴人說詞，約定報酬金額僅50萬
      元云云，且聲請證人即其父呂進城為證：當時至桃園分局
      ，未見到被上訴人，刑警告知被上訴人在拘留室，且與上
      訴人均要其配合50萬元之說詞，如果講300萬元，被上訴
      人就是殺人，不能回去等語（見原審卷第29頁反面），惟
      依被上訴人所陳事件經過，被上訴人因怕家人知情，均私
      下與上訴人相約，呂進成對於兩造約定報酬金額為何，自
      毫不知情，其有關確知50萬元之證詞，顯無足取。被上訴
      人復主張：伊事後曾邀訴外人陳瑋元與上訴人協談，意圖
      取回300萬元，陳瑋元曾親自聽聞上訴人自述取得該金額
      云云，並在原審聲請陳瑋元為證，惟按民事訴訟之傳聞證
      人所為證詞，並非絕無證據能力，其與直接證人陳述親自
      見聞之證言比較，祇是證據力之強弱而已，固非不得採為
      證據方法之使用，惟法院對該傳聞證據之價值，仍須由法
      官依自由心證認定之。陳瑋元所證要僅與上訴人協談時聽
      聞上訴人自陳有拿300萬元一語，並未親見上訴人拿取該
      金額經過，且業經上訴人在本審否認曾向陳瑋元述說該事
      ，被上訴人復未更舉證以明，此部分證詞，自難為憑。
五、綜上所述，被上訴人依民法第179條規定，請求上訴人給付3
    00萬元本息，為無理由，應予駁回。原審判命上訴人如數給
    付上開金額並准予供擔保為假執行，自有未洽。上訴意旨指
    摘原判決此部分不當，求予廢棄改判，為有理由，爰由本院
    廢棄改判如主文第2項所示。
六、本件事證已臻明確，兩造其餘之攻擊或防禦方法及所用之證
    據，經本院斟酌後，認為均不足以影響本判決之結果，爰不
    逐一論列，附此敘明。
七、據上論結，本件上訴為有理由，依民事訴訟法第450條、第
    78條，判決如主文。
中　　華　　民　　國　　109 　年　　1 　　月　　7 　　日
                  民事第八庭
                        審判長法  官  陳邦豪
                              法  官  胡芷瑜
                              法  官  古振暉
正本係照原本作成。
如不服本判決，應於收受送達後20日內向本院提出上訴書狀，其
未表明上訴理由者，應於提出上訴後20日內向本院補提理由書狀
（均須按他造當事人之人數附繕本）上訴時應提出委任律師或具
有律師資格之人之委任狀；委任有律師資格者，另應附具律師資
格證書及釋明委任人與受任人有民事訴訟法第466 條之1第1項但
書或第2項（詳附註）所定關係之釋明文書影本。如委任律師提
起上訴者，應一併繳納上訴審裁判費。
中　　華　　民　　國　　109 　年　　1 　　月　　8 　　日
　　　　　　　　　　　　　    書記官  胡新涓
附註：
民事訴訟法第466條之1（第1項、第2項）：
對於第二審判決上訴，上訴人應委任律師為訴訟代理人。但上訴
人或其法定代理人具有律師資格者，不在此限。
上訴人之配偶、三親等內之血親、二親等內之姻親，或上訴人為
法人、中央或地方機關時，其所屬專任人員具有律師資格並經法
院認為適當者，亦得為第三審訴訟代理人。